【裁判字號】    97,台上,5092
【裁判日期】    971009
【裁判案由】    殺人
【裁判全文】
最高法院刑事判決            九十七年度台上字第五０九二號
上  訴  人  台灣高等法院台南分院檢察署檢察官
上  訴  人
即  被  告  甲○○
選任辯護人  蔡碧仲律師
被      告  乙○○
                    3號
            丙○○
            丁○○
上列上訴人等因被告等殺人案件，不服台灣高等法院台南分院中
華民國九十七年六月十二日第二審更審判決（九十七年度重上更
(六)字第七一號，起訴案號：台灣嘉義地方法院檢察署八十四年度
偵字第六三二○、六三八四、六三八五號、少連偵字第一九○號
），提起上訴，本院判決如下：
    主  文
上訴駁回。
    理  由
按刑事訴訟法第三百七十七條規定：上訴於第三審法院，非以判
決違背法令為理由，不得為之；是提起第三審上訴，應以原判決
違背法令為理由，係屬法定要件。如果上訴理由書狀並未依據卷
內訴訟資料具體指摘原判決不適用何種法則或如何適用不當，或
所指摘原判決違法情事，顯與法律規定得為第三審上訴理由之違
法情形不相適合時，均應認其上訴為違背法律上之程式，予以駁
回。檢察官上訴意旨略稱：（一）、原判決認定戊○○、甲○○
、己○○所為不利丙○○、丁○○、乙○○之供述，無非是透過
錄影帶看到乙○○、丙○○、丁○○三人進出「侏羅紀ＰＵＢ」
影像後之主觀判斷，而非其等親見耳聞，認戊○○、甲○○、己
○○偵查中之供述，不足採為對乙○○、丙○○、丁○○三人不
利認定之證據云云，有違證據法則。（二）、丁○○、乙○○及
丙○○分別於警詢及偵查中之自白，與證人庚○○於偵查中，戊
○○、甲○○、辛○○、壬○○、癸○○及己○○於警詢、偵查
中之證述並無矛盾，堪認乙○○、丁○○、丙○○見彼等認識之
辛○○與被害人子○等人打架，即出於助勢幫忙之意，紛紛下場
參與追逐毆打被害人。原判決除將諸多共犯或共同被告依據現場
錄影內容所為之陳述，誤認無證據能力，不予採信外，復將各項
證據分別單獨觀察，逐一否定其與待證事實之關聯性，而非綜合
全部卷證資料審酌判斷，遽行判決，亦與證據法則有違云云。上
訴人甲○○上訴意旨略稱：（一）、證人戊○○於第一審自承其
係為報復甲○○供述丑○○亦出手打被害人，始為不利於甲○○
之供述；且依戊○○民國八十四年十二月十九日、八十五年十月
二十九日、八十六年七月一日之證述，足見甲○○根本未攻擊被
害人，甚且出手攔阻丑○○、把丑○○抱開，原判決就此有利甲
○○之證詞不予採納，未敘明理由，自屬理由不備。（二）、原
判決不採證人辛○○距案發時較近，且描述更詳細之原法院更二
審九十二年五月二十日筆錄，偏採距案發時較遠之更五審九十五
年十月二十六日審理時具結之證述，資為甲○○不利之論據，證
據取捨違背經驗法則與論理法則。（三）、同案被告寅○○、辛
○○及甲○○等有利證詞均引為同案被告乙○○、丙○○、丁○
○有利之論據，惟均未援為有利於甲○○之證據，違反證據共通
原則。（四）、勾稽原法院更二審、更五審勘驗錄影帶所顯示之
情節，確無積極證據足證甲○○涉有殺人犯行，且甲○○還試圖
攔阻申○○犯案；原判決捨客觀不易變造之錄影帶證據，反以「
尚不能因錄影帶未錄得在該店門口甲○○動手之影像，即認甲○
○未參與圍毆」等推測之詞，遽認甲○○犯罪。不惟認定事實與
證據法則有違，對於甲○○有利及不利之證據，未一併注意，亦
有違誤。（五）、甲○○主觀上係出於防衛他人生命、身體之權
利，並非參與犯罪、犯意聯絡之意思。況本件係偶發事件，現場
一片混亂，難以想像未參與實施犯罪行為而僅在旁觀看之甲○○
，主觀上與其他共犯有犯意聯絡。原判決就甲○○有關「造勢」
、「共同正犯犯意聯絡與行為分擔」、「殺人故意」等之認定，
均違背經驗法則與論理法則。（六）、辛○○指證甲○○參與毆
打被害人究係當場目睹抑或觀看錄影帶，本屬可疑，原判決對戊
○○、辛○○二人指證存有同樣瑕疵，惟採證標準不一；且原判
決對於合併審判之乙○○、丙○○、丁○○三人均判決無罪，其
理由論述及所依憑之各項證據情狀，包括有利於該三位被告之其
他同案被告之證詞、勘驗錄影帶畫面及所援引之最高法院判例等
，尤其戊○○、辛○○兩人之供述證據，何以不能適用於甲○○
？原判決對有利於甲○○之證據部分，不予採憑，然未說明區分
適用之理由；前開割裂採證，亦為最高法院前次發回意旨所指摘
，原判決對該瑕疵仍未補正，仍有判決理由不備之違法。（七）
、原判決就ＰＵＢ店門口錄影之內容，以錄影機就舞池及店內未
能盡錄部分，仍認定甲○○在ＰＵＢ內參與犯罪，而就出現在錄
影中追逐被害人之乙○○等三人，則認既未錄得乙○○等三人有
圍毆行為，仍不足為乙○○等三人不利之認定，顯就同一證據之
取捨判斷標準不相一致。又丁○○於警詢、偵查中均供述伊認識
辛○○等人，伊快速追趕第一個跑出ＰＵＢ之被害人，因伊確定
該人與辛○○發生糾紛，辛○○同夥友人追出去，伊與乙○○、
丙○○即跟著辛○○追出去想幫忙「助勢」，乙○○、丙○○均
與伊一樣，有幫辛○○「助勢」之意，原判決未詳審甲○○與乙
○○、丙○○、丁○○三人是否同遭誣攀？將相同證據為不同評
價，而非綜合全部卷證資料審酌判斷，遽行判決，非但與證據法
則有違，亦有調查未盡之違法云云。惟查：原判決綜合全案卷證
資料，本於事實審法院之推理作用，認定上訴人甲○○有其事實
欄所載之犯行，因而撤銷第一審科刑判決，改判仍依想像競合犯
，從一重論上訴人甲○○成年人與未滿十八歲之人共同殺人，處
有期徒刑拾壹年，並為相關從刑之宣告。另以公訴意旨認乙○○
、丙○○、丁○○涉犯刑法第二百七十一條第一項殺人罪嫌。但
經原審調查證據之結果，綜合全案卷證資料，認尚乏積極證據足
以證明乙○○、丙○○、丁○○涉犯該罪嫌。因而撤銷第一審關
於乙○○、丙○○、丁○○部分之科刑判決，改判諭知乙○○、
丙○○、丁○○均無罪，已詳細說明其所憑之證據及認定之理由
。對於甲○○所為之辯解，如何不足採取，亦已逐一詳予指駁，
俱有卷存之證據資料可資覆按。從形式上觀察，原判決並無違背
法令情形。又證據之證明力，在不違背經驗法則及論理法則下，
由法院本於確信自由判斷。而同一案件中數共同被告之特定共通
證據資料，事實審法院如將之作為部分共同被告無罪之有利證據
，同時將該證據作為他共同被告有罪之不利證據，業已具體說明
其分割推理及適用之理由者，即與證據法則無違，自非法所不許
。原判決就甲○○為有罪判決，就乙○○、丙○○及丁○○等為
無罪判決，雖同採戊○○、辛○○之證詞，及原法院更一審、更
二審、更五審勘驗案發地點「侏儸紀ＰＵＢ」店門口錄影帶之結
果，資為認定之依據。而原判決認定甲○○之犯行，係以戊○○
於第一審所證：甲○○用腳踢人家，在接近電影街的地方踢一人
，接近賣票之處也踢人、甲○○有踢一個倒在地上的被害人，進
來又踢另一個被害人，前個踢肚子、胸部、頭部，第二個打他的
背及踢他的腳；及辛○○於原法院更五審所證：伊確係親眼看到
甲○○參與犯行，並非甲○○指認伊殺害被害人而誣指甲○○；
就乙○○、丙○○及丁○○無罪部分，所引證據為戊○○於第一
審所證：丁○○、丙○○、乙○○在那邊走來走去，外邊看看，
有跑入看看，又跑出去；及辛○○於原法院更二審所證：伊雖在
錄影帶所攝範圍之櫃檯看見丁○○、丙○○、乙○○，但三人其
實並未在伊和卯○○砍殺被害人時跟隨在後各等語。原判決顯未
就戊○○及辛○○「同一證言」為割裂適用，甲○○上訴意旨(一)
至(三)指摘原判決就上開證人之同一證詞有割裂採證之違誤，殊有
誤會。至扣案錄影帶勘驗結果之證據適用，原判決就甲○○部分
，係認定勘驗結果固未看見甲○○動手砍殺或毆打被害人之影像
，然該錄影機係固定設在該店門口櫃檯邊，僅就顧客通經之門口
予以錄影，依勘驗結果僅能認甲○○「在該店門口」未參與圍毆
行為；就乙○○、丙○○及丁○○部分，同係認定勘驗結果僅能
認定三人未於攝影機拍設範圍內，即該店門口毆打被害人之事實
，並敘明三人於該店門口之內、外是否另參與毆打之行為，應另
為審究。則原判決就同一錄影帶勘驗結果，亦無割裂採證及認定
事實之違誤。雖判決結果就甲○○及乙○○、丙○○、丁○○等
三人，分別為有罪及無罪之認定。然原判決就甲○○部分，既以
前開戊○○及辛○○之證詞為據，並敘明戊○○所證甲○○之犯
罪地點並非錄影帶拍攝範圍，勘驗結果不足為有利之認定，及辛
○○如蓄意誣陷甲○○，當應於第一審為更加詳細且嚴重之描述
等語；就乙○○、丙○○、丁○○等三人於該店門口內、外是否
另參與犯行部分，亦就證人戊○○、甲○○、辛○○、壬○○、
癸○○、己○○、庚○○（已改名辰○○）、巳○○、午○○等
人所證，何以不足為乙○○、丙○○、丁○○等三人有罪之認定
，詳述其理由依據；業已分別闡明其為有罪及無罪心證形成之理
由。檢察官上訴意旨(一)、(二)及甲○○上訴意旨(四)均未依卷證資料
，具體指摘原判決割裂採證，如何違背法令，自非適法之第三審
上訴理由。另共同正犯之成立，祇須具有犯意之聯絡，行為之分
擔，既不問犯罪動機起於何人，亦不必每一階段犯行，均經參與
，且相互間意思之聯絡，原不以數人間直接發生者為限，即有間
接之聯絡者，亦包括在內。數人間並不限於事前謀議，即僅於行
為當時有共同犯意之聯絡者，仍屬之。其表示之方法，不以明示
通謀為必要，即相互間有默示之合致，亦無不可。而共同實行犯
罪行為之人，在合同意思範圍以內，各自分擔犯罪行為之一部，
相互利用他人之行為，以達其犯罪之目的者，即應對於全部所發
生之結果，共同負責。又刑法關於正犯、從犯之區別，係以其主
觀之犯意及客觀之犯罪行為為判斷標準，凡以自己犯罪之意思而
參與犯罪，無論其所參與者是否係犯罪構成要件之行為，皆為正
犯；其以幫助他人犯罪之意思而參與犯罪，所參與者苟係犯罪構
成要件之行為，亦為正犯；必以幫助他人犯罪之意思而參與犯罪
，所參與者又為犯罪構成要件以外之行為，始為從犯。原判決綜
合甲○○之部分自白及前開證人之供述，以甲○○主觀上有欲參
與圍毆之犯意，客觀上亦以徒手或腳踢被害人，顯係以自己犯罪
之意思而參與，且所參與者亦屬犯罪構成要件之行為，而認甲○
○應成立殺人罪之共同正犯，經核尚無適用法則不當之違誤。縱
依甲○○所辯，其僅在場「助勢」或「幫忙」。然原判決既已審
酌戊○○第一審所證，認甲○○確有踢、打二名被害人肚子、胸
部、頭部及背部之客觀構成要件行為，則無論甲○○係以自己犯
罪之意思或幫助之意思，其既與其他共犯相互利用，共同追打或
砍殺被害人等，且渠等共犯所持尖刀、酒瓶、鐵椅、石頭、滅火
器等，皆屬足以致命之武器，且被害人頭部、胸部及背部等，均
為人體之要害部位，則甲○○確有殺人之犯意，就被害人之死亡
結果，顯具有相當因果關係，依前開意旨，亦無解於殺人罪共同
正犯之成立。甲○○上訴意旨(五)徒爭執其主觀上僅為「助勢」，
任意指摘原判決違法，亦非上訴第三審之適法理由。再證據能力
，乃證據資料容許為訴訟上證明之資格，屬證據之形式上資格要
件；至證據之證明力，則為證據之憑信性及對於要證事實之實質
上證明價值，二者性質不同。且證據資料必須具有證據能力，容
許為訴訟上之證明，並在審判期日合法調查後，始有證明力可言
，而得為法院評價之對象。又證據之取捨及證據證明力如何，均
屬事實審法院得自由裁量、判斷之職權，苟其此項裁量、判斷，
並不悖乎通常一般之人日常生活經驗之定則或論理法則，又於判
決內論敘其何以作此判斷之心證理由者，即不得任意指摘其為違
法，據為提起第三審上訴之合法理由。原判決就乙○○、丙○○
及丁○○部分，認定錄影帶勘驗結果不足以認定三人於該店門口
毆打被害人，至渠等於錄影機拍攝範圍外是否另參與犯行，原判
決依憑戊○○、甲○○、辛○○、壬○○、癸○○、己○○、庚
○○、巳○○、午○○等人所證，認均不足以證明乙○○、丙○
○、丁○○犯罪。而原判決於理由甲程序部分，已就本件相關證
據之證據能力，敘明其認定之法律上理由及依據，並說明丁○○
、己○○、辛○○、戊○○、癸○○、甲○○、乙○○、壬○○
經第一審或原法院前審或原審以證人身分傳喚到庭具結作證，並
經被告之反對詰問，則其等在檢察官面前未經具結之陳述，觀其
陳述時之客觀環境及條件，並無顯不可信之情況，加以審酌採納
，並無礙被告之彈劾詰問權利，自得為證據，不能因陳述人未經
具結，即一律適用刑事訴訟法第一百五十八條之三之規定，排除
其證據能力；明確認定戊○○、甲○○與己○○於檢察官偵訊時
所為證言有證據能力。而於理由（丙）（肆）乙○○、丙○○及
丁○○無罪部分，所載「戊○○、甲○○、己○○偵查中供述等
，不足採為認定渠等三人不利之證據或毆打被害人之認定」等語
，顯係就證人審判外之陳述，與扣案錄影帶之勘驗內容，互為證
明力之比較，所得證據取捨之心證結果。檢察官上訴意旨(一)、(二)
指摘原判決逕認戊○○、甲○○與己○○三人偵查中證言無證據
能力，將證據能力之認定與證據證明力之判斷混淆，容有誤會，
亦非上訴第三審之適法理由。至供述證據前後，存有參差或互相
矛盾，事實審法院本於經驗法則斟酌其他證據作合理之比較定其
取捨，非證據法則所不許。原判決已就證人庚○○偵查中所證丁
○○有參與毆打被害人未○○一節，依其在原法院更二審所述：
當時場面很亂，不是很肯定丁○○有打未○○，對檢察官說伊對
丁○○這個人有點印象，是因出庭前觀看過錄影帶，在ＰＵＢ裡
面有看過，不是說丁○○有參與毆打未○○等語；加以斟酌定其
取捨，敘明偵查中所證不足為認定乙○○、丙○○及丁○○有參
與本件犯行之證據，洵非證據法則所不許。檢察官上訴意旨(二)復
以乙○○等三人於偵查中自白與庚○○於偵查中所證，互核尚無
矛盾云云，指摘原判決採證違背證據法則，係置事實審法院取捨
證據與自由判斷證據證明力之職權行使於不顧，仍非適法上訴第
三審之理由。其餘上訴意旨，經核或係持已為原判決指駁之陳詞
再事爭辯；或就不影響判決本旨之枝節問題，徒以自己之說詞，
泛指其為違法；或純為事實之爭執云云，俱難認已符合首揭法定
之第三審上訴要件。檢察官及林長榮上訴均違背法律上之程式，
應併予駁回。
據上論結，應依刑事訴訟法第三百九十五條前段，判決如主文。
中    華    民    國  九十七  年    十    月    九    日
                      最高法院刑事第九庭
                          審判長法官  洪  文  章
                                法官  王  居  財
                                法官  郭  毓  洲
                                法官  黃  梅  月
                                法官  邱  同  印
      本件正本證明與原本無異
                                      書  記  官
中    華    民    國  九十七  年    十    月   十四   日
                                                      Ｅ


司法院資訊處製作；財團法人民間司法改革基金會備份。
